【裁判字號】    92,台上,3151
【裁判日期】    920612
【裁判案由】    違反銀行法
【裁判全文】
最高法院刑事判決                              九十二年度台上字第三一五一號
    上  訴  人  楊蔡瑞香
                鄭 瑩 鈴
                林 瑞 燦
    被      告  甲 ○ ○
                乙 ○ ○
                丙 ○ ○
右上訴人等因自訴被告等違反銀行法案件，不服台灣高等法院台中分院中華民國九十
一年四月十六日第二審更審判決（九十年度重上更(一)字第二○○號，自訴案號：台灣
台中地方法院八十五年度自緝字第八六五號、第九六五號），提起上訴，本院判決如
左：
    主  文
上訴駁回。
    理  由
按刑事訴訟法第三百七十七條規定，上訴於第三審法院，非以判決違背法令為理由，
不得為之。是提起第三審上訴，應以原判決違背法令為理由，係屬法定要件。如果上
訴理由狀並未依據卷內訴訟資料，具體指摘原判決不適用何種法則或如何適用不當，
或所指摘原判決違法情事，顯與法律規定得為第三審上訴理由之違法情形，不相適合
時，均應認其上訴為違背法律上之程式，予以駁回。本件上訴人楊蔡瑞香、鄭瑩鈴、
林瑞燦上訴意旨略稱：依銀行法第二十九條、第二十九條之一、第五條之一及第一百
二十五條規定，上訴人等歷審所舉證、陳述、辯論被告甲○○、乙○○、丙○○三人
違法之事實完全適用。原審以國家法益受侵害始得自訴之論斷，不但毫無法律依據，
同時完全斷絕上訴人等個人法益受侵害時之自力救濟途徑，顯然有違社會公平正義，
上訴人等痛失鉅金更是直接受害。原審就台灣台中地方法院檢察署移送併辦及上訴人
等指稱被告等另涉犯證券交易法部分，亦從未併審調查，顯屬違法云云。
惟按：犯罪之被害人始得提起自訴，不得提起自訴而提起者，應諭知不受理之判決。
，又犯罪事實之一部提起自訴者，他部雖不得自訴亦以得提起自訴論。但不得提起自
訴部分係較重之罪者，不在此限。刑事訴訟法第三百十九條第一項前段、第二項、第
三百三十四條分別定有明文。又所謂「被害人」，指個人法益因他人犯罪而直接受害
者而言 (司法院院字第一三○六號解釋參照 )。本件原判決以銀行之設立，依銀行法
第二十一、二十二、五十二、五十三、五十四條規定，係採許可制，經許可後，尚須
依公司法規定設立為公司，並經中央主管機關核定營業項目，發給營業執照，始得營
業；同法第二十九條第一項規定非銀行不得經營收受存款、受託經理信託資金、公眾
財產或辦理國內外匯兌業務；同法第一百二十五條第一項規定違反該項規定者，科以
刑罰。其立法目的，首在達成金融行政上取締非法經營銀行業務之旨，以直接維護國
家正常之金融經濟秩序，至存款人權益之保障，尚屬衍生之間接目的，存款人如因此
項犯罪而受害，僅屬間接被害人，自不得提起自訴，雖自訴人認被告等又犯刑法行使
偽造、變造私文書罪，與此有裁判上一罪之關係，但二罪比較，以銀行法第一百二十
五條之罪為重。依刑事訴訟法第三百十九條第二項但書之規定，亦不得提起自訴，因
認第一審判決未從程序上先予審查，逕為實體審判，尚有未洽，乃撤銷第一審不當之
判決，改判諭知本件自訴不受理。並敘明台灣台中地方法院檢察署檢察官移送併案審
理之八十四年度偵字第一六一四○號等十三件，應退由檢察官另行偵辦。經核所為論
斷，從形式上觀察，並無判決不適用法則或適用不當，或法院不受理訴訟係不當，或
已受請求之事項未予判決，或判決不載理由等違法。且原審既將上開經檢察官移送併
案審理之案件，退由檢察官另行依法偵查，自訴人等仍可藉由告訴及偵查程序，確保
其訴訟權益。上訴意旨，徒就原判決已說明之理由，再為爭執，顯與法律規定得為第
三審上訴理由之違法情形，不相適合。其上訴違背法律上之程式，應予駁回。又對重
罪之違反銀行法、偽造文書部分所提起之第三審上訴，既屬不合法而應從程序上予以
駁回，則不得上訴第三審之輕罪即詐欺、背信等部分，亦無從併予實體上審判，自應
從程序上予以駁回，併此敘明。
據上論結，應依刑事訴訟法第三百九十五條前段，判決如主文。
中      華      民      國    九十二    年      六      月     十二     日
                              最高法院刑事第九庭
                                  審判長法官  陳  炳  煌
                                        法官  陳  正  庸
                                        法官  吳  信  銘
                                        法官  徐  文  亮
                                        法官  黃  正  興
      右正本證明與原本無異
                                              書  記  官
中      華      民      國    九十二    年      六      月     十八     日
                                                                        Ｒ


司法院資訊處製作；財團法人民間司法改革基金會備份。
